臺灣桃園地方法院刑事判決　　　　　　96年度交簡上字第12號
上　訴　人　臺灣桃園地方法院檢察署檢察官
被　　　告　丙○○
上列被告因業務過失致死案件，經檢察官提起公訴（95年度偵字
第11651 號），本院判決如下：
    主  文
原判決撤銷。
丙○○從事業務之人，因業務上之過失致人於死，處有期徒刑伍
月，如易科罰金，以佰元折算壹日。
    事  實
一、丙○○係長鴻電子股份有限公司（下稱長鴻電子公司）所僱
    用員工，負責駕車運送公司產品工作，為從事業務之人。於
    民國95年2 月2 日22時許，駕駛長鴻電子公司所有車牌號碼
    U4-6719 號自小客貨車，沿桃園縣桃園市○○路由經國路往
    三民路方向行駛，至桃園市○○路與經國路有燈光號誌管制
    之交岔路口，本應注意車前狀況，隨時採取必要之安全措施
    ，且汽車行經行人穿越道，遇有行人穿越時，無論有無交通
    警察指揮或號誌指示，均應暫停禮讓行人先行通過，其亦應
    注意有可能有行人會行走於該行人穿越道上或緊臨兩側道路
    上穿越路口，其於駕駛車輛行經該交岔路口之際，應仔細觀
    察該行人穿越道上及緊臨之兩側道路上有無行人正欲穿越該
    路口，俾能隨時採取必要之煞停、避讓措施，且依當時情形
    係天候晴、夜間有照明、路面係乾燥無缺陷之柏油路面，無
    障礙物，視距良好，並無不能注意之情事，竟疏於注意車前
    狀況並隨時採取必要之安全措施，於行經該路口之行人穿越
    道前仍未減速慢行，猶以時速40公里速度前進；適有行人郭
    德雄疏未注意當時其行向係紅燈，徒步緊臨該行人穿越道右
    側（以被告車輛當時之行駛方向論）之道路（不能證明係行
    走於該行人穿越道之標線區域內），穿越該路口欲至對面騎
    乘其停放機車，因丙○○疏未注意，致其發現郭德雄出現在
    其所駕駛之車輛右前方時，已然煞停、閃避不及，其駕駛之
    車輛右前方向燈及保險桿直接撞及郭德雄身體，致郭德雄遭
    撞擊後，其頭部彈撞小客貨車擋風玻璃後，再跌落倒地，致
    郭德雄受有頭部、下肢外傷、顱內出血，經緊急送醫急救，
    至同日23時12分許急救無效不治死亡。肇事後，丙○○留於
    現場，向嗣後趕至現場處理尚不知肇事者為何人之桃園縣政
    府警察局桃園分局青溪派出所警員甲○○，自承其係上開肇
    事車輛之駕駛人而自首。
二、案經郭德雄之子乙○○訴由桃園縣政府警察局桃園分局報請
    臺灣桃園地方法院檢察署檢察官相驗後自動檢舉偵查後聲請
    簡易判決處刑。
    理  由
壹、程序部分：
    按除顯有不可信之情況外，公務員職務上製作之紀錄文書、
    證明文書，均得作為證據，刑事訴訟法第159之4條第1 款定
    有明文，是除能證明有顯不可信之情況外，公務員依其職務
    所製作之紀錄文書及證明文書，當然具有證據能力而得作為
    認定犯罪之證據。查卷內所附之道路交通事故現場圖、道路
    交通事故調查報告表 (一)、 (二)、道路交通事故肇事人自
    首情形紀錄表、檢察官督同法醫師（檢驗員）相驗被害人郭
    德雄遺體時及其後所製作之相驗筆錄、相驗屍體證明書、驗
    斷書等文書，就有關本案車禍現場之相關車輛位置、散落物
    、現場道路之號誌與標線、當時路況、小客貨車損狀況、承
    辦警員至現場處理時之情形、被害人因何原因死亡、何時死
    亡等事實所作之紀錄，係屬記錄警員、檢察官（實際上係由
    書記官依檢察官指示製作）、檢驗員基於其職務根據現場實
    況及查驗被害人遺體所製作之紀錄文書，因該等公務員有據
    實製作之義務，復無利害關係，而現場歷經相當時日，難以
    重建，實有尊重該等紀錄文書之必要性，且就該等紀錄，被
    告及公訴人亦均曾未主張有任何刑事訴訟法第159 條之4第1
    款所定之顯不可信情況之例外條件存在，依刑事訴訟法159
    條之4 第1 款之規定，該等文書有關上開事實紀錄部分，俱
    有證據能力，合先敘明。
貳、實體部分：
一、訊據上訴人即被告丙○○除辯稱其當時行進方向之號誌為綠
    燈外，對於本件車禍發生其受僱於長鴻電子公司，負責駕車
    運送公司產品為業，於上揭時、地在執行公司業務時，撞及
    穿越上開路口之行人郭德雄，致郭德雄死亡等事實，迭於警
    詢、檢察官訊問及本院審理時坦承不諱，並有卷附之道路交
    通事故現場圖、道路交通事故調查報告表 (一)、 (二)、肇
    事現場及車輛照片22張在卷可稽（見相驗卷第8 、10、11、
    16至21、47至55頁）。而被害人郭德雄係因本件車禍致頭部
    、外傷、顱內出血不治死亡之實事，經送敏盛綜合醫院（經
    國院區）急救無效不治等情，亦有敏盛綜合醫院診斷證明書
    在卷足按，並經臺灣桃園地方法院檢察署檢察官督同法醫師
    相驗屬實，製有相驗筆錄相驗屍體證明書、驗斷書在卷可證
    （見相驗卷第24至30頁）。
二、被告過失責任之認定：
(一)按汽車行駛時，駕駛人應注意車前狀況，隨時採取必要之安
    全措施；汽車行經行人穿越道，遇有行人穿越時，無論有無
    交通警察指揮或號誌指示，均應暫停讓行人先行通過，道路
    交通安全規則第94條第3 項、第103 條第2 項分別定有明文
    。而既規定：汽車「行經」行人穿越道前，駕駛人應有如何
    之注意義務，則汽車駕駛人於駕駛汽車駛近行人穿越道之前
    ，即應減速慢行，注意觀察有無行人正行走或欲行走於行人
    穿越道之上，且因有可能有行人會行走於緊臨行人穿越道兩
    側之道路上穿越道路，而未完全行走於標線區域內，汽車駕
    駛人於駕車行經行人穿越道時自應一併注意緊臨行人穿越道
    兩側之道路上有無行人正在穿越，尚不得以該行人非完全行
    走於行人穿越道標線區域內，即謂其無注意義務。至於行人
    未行走於行人穿越道標線區域內，乃係汽車駕駛人駕車致人
    受傷或死亡時是否有道路交通管理處罰條例第86條第1 項規
    定適用之問題，尚不影響汽車駕駛人之上揭注意義務。
(二)由卷附之道路交通事故現場圖及現場照片觀之，肇事路段交
    岔路口設有行人穿越道，本件車禍散落物掉落位置位於快車
    道（該路段除單向兩車道快車道外，尚有1 線慢車道）外側
    車道邊線附近，距行人穿越道5.8 公尺，而被告駕駛之車輛
    於肇事後最終停車靜止之位置，為該車輛左側車身沿兩快車
    道之中線處停放，其後車身左保險桿距被害人掉落於現場2
    隻鞋子距離分別為1.1 公尺（編號2 鞋子）及5.3 公尺（編
    號1 鞋子），且編號2 鞋子為兩快車道中線處外側快車道內
    ，編號1 鞋子則位於內側車道內。再參以，上揭肇事車輛右
    前方向燈處在撞及被害人後產生脫落（見相驗卷第18頁），
    應足證：被告係駕駛肇事車輛於行駛至上開路口行進間發現
    其右前方有行人穿越，乃採取緊急煞車之動作，惟仍撞擊被
    害人之事實，堪以認定。
(三)被告於警詢及檢察官訊問時辯稱：其行進方向燈號號誌為綠
    燈等情，經查：本件交通事故發生地點，為桃園市○○路與
    經國路呈Y 字型交岔路口（即春日路為直行道路，經國路匯
    入春日路），當時被告駕駛車牌號碼U4-6719 號自小客貨車
    ，由經國路往三民路方向，沿春日路直行，而於該交岔路口
    附近撞擊被害人郭德雄，業據被告於警詢、檢察官訊問及本
    院審理時供述在卷（見相驗卷第18頁、第22頁背面），核與
    證人即前往現場處理本案車禍員警王德淵於本院審理時結證
    稱：我接到勤務指揮中心通報，說桃園市○○○○○路口發
    生車禍，我就趕往現場處理等情相符（見本院96年度交簡上
    字第12號卷第29、30頁）。又經本院向桃園縣政府交通局調
    閱該路口交通號誌運作時相變換資料觀之，該路口時段編號
    為「五（即19時至23時前）」、時段「19」、時制「8 」，
    而參之時制編號「8 」，分配三時項秒數為【 (時相一55秒
    、行5 秒、黃3 秒、紅2 秒)】 、【 (時相二30秒、行5 秒
    、黃3 秒、紅2 秒)】 、【 (時相三35秒、行5 秒、黃3 秒
    、紅2 秒)】 ，顯示總週期為150 秒（55+30+35+10+10+10=
    150 《單位秒》，即2 分30秒）（見本院96年度交簡上字第
    49、50號），有該局96年4 月16日桃交工字第0960007309號
    函在卷可憑。查本件車禍發生時間係在當日晚間10時許，而
    該路口係三時相號誌，而對照上開函文所附時制計畫表（9-
    1 時項排列），北、東、南、西為控制器設定運作所給予指
    定方向，經換算時相運作可知，被告車輛行駛時相一（即往
    三民路方向），當時號誌為綠燈，被害人行進方向（經國路
    往桃園市區）號誌為亮綠右箭頭燈及紅燈，即可右轉但禁止
    直行，可知被告行進方向為綠燈，被害人行進直行方向為紅
    燈。而依上述車禍散落物位置及肇事車輛最終靜止停放位置
    ，可知被害人郭德雄未遵守紅燈號誌禁止前行之規定，適被
    告疏未注意車前狀況並隨時採取必要之安全措施，於行經該
    路口之行人穿越道，仍未減速慢行，猶以時速40公里速度前
    進，致發現行人郭德雄時，已閃避不及撞上被害人郭德雄頭
    撞小客貨車前擋風玻璃後跌落地面，使其受有上述傷害之事
    實，堪以認定。
(四)按汽車駕駛人雖可信賴其他參與交通之對方亦能遵守交通規
    則，同時為必要之注意，謹慎採取適當之行動，而對於不可
    知之對方違規行為並無預防之義務，然因對於違規行為所導
    致之危險，若屬已可預見，且依法律、契約、習慣、法理及
    日常生活經驗等，在不超越社會相當性之範圍應有注意之義
    務者，自仍有以一定之行為避免結果發生之義務。因此，關
    於他人之違規事實已極明顯，同時有充足之時間可採取適當
    之措施以避免發生交通事故之結果時，即不得以信賴他方定
    能遵守交通規則為由，以免除自己之責任（最高法院74年台
    上字第4219號著有判例可資參照）。本件，被害人違規於其
    行進方向之號誌為紅燈之際，穿越馬路固可非難，惟被告於
    行經行人穿越道時，猶疏未減速慢行，注意車前狀況，且查
    是否有行人穿越馬路，而同步採取煞停之動作，亦據被告坦
    承在卷，且酌以被告迭於警詢及檢察官訊問時供稱：行至路
    口時沒有發現被害人郭德雄，發現時已經撞上他了等情（見
    相驗卷第6 頁、第12頁背面），顯見被告疏於注意車前狀況
    並隨時採取必要之安全措施，並於行經該路口之行人穿越道
    仍未減速慢行，猶以時速40公里速度貿然前進，以致沒有充
    足時間，可採取適當措施以避免發生交通事故，依上開判例
    意旨所示，自無信賴原則之適用。
(五)至被害人郭德雄於被撞擊時是否行走於上開行人穿越道標線
    區域內，依卷附道路交通事故現場圖觀之，最近散落物所在
    位置，距行人穿越道5.8 公尺，且被告所駕駛車輛最終靜止
    停放位置，距行人穿越道最少已達11.1公尺以上（5.8 公尺
    +4.2公尺+1.1公尺，現場圖並未繪出編號1 鞋子距散落物之
    距離，故無法加計該段距離），故無法確認被害人被撞擊時
    確係行走於上開行人穿越道標線區域內。是尚難認被害人於
    被撞擊時確係行走於上開行人穿越道標線區域內。原審援用
    檢察官聲請簡易判決處刑書所認定事實，惟聲請簡易判決處
    刑書事實欄並未有被害人行走於行人穿越道之敘述，況原審
    亦未加以補充，即依道路管理處罰條例第86條第1 項規定加
    重其刑尚有誤會。
(六)被告因前揭肇事，致被害人郭德雄受有上述傷害，且經送敏
    盛綜合醫院急救，仍於95年2 月2 日23時12分許宣告不治死
    亡，已如前述，雖被害人郭德雄未遵守號誌規定擅自穿越前
    開路口，與有過失，惟亦無法解免被告之過失犯行，且被害
    人因被告駕駛小客貨車之撞擊，使被害人因而彈撞前擋風玻
    璃後跌落地面受傷，終因傷重不治死亡，已如前述，則被告
    之前揭肇事，與被害人郭德雄之死亡，有相當之因果關係甚
    明。本件被告犯行事證明確，應予依法論科。
三、刑法及刑法施行法部分條文業經修正公布，並均於95年7 月
    1 日施行。修正後刑法第2 條第1 項之規定：「行為後法律
    有變更者，適用行為時之法律。但行為後之法律有利於行為
    人者，適用最有利於行為人之法律」，係規範行為後法律變
    更所生新舊法比較適用之準據法，於新法施行後，應適用新
    法第2 條第1 項之規定，為「從舊從輕」之比較；比較時應
    就罪刑有關之共犯、未遂犯、想像競合犯、牽連犯、連續犯
    、結合犯，以及累犯加重、自首減輕暨其他法定加減原因（
    如身分加減）與加減例等一切情形，綜其全部罪刑之結果而
    為比較（最高法院95年第8 次刑庭會議決議參照）。查：
(一)本件被告行為後法律有變更，關於刑法第276 條第2 項之業
    務過失致死罪之法定罰金刑部分，由原定貨幣單位銀元3000
    元以下罰金，並依罰金罰鍰提高標準條例第1 條前段規定提
    高為10倍（提高後折算為新臺幣9 萬元以下罰金），經依修
    正後刑法施行法第1 條之1 第1 項、第2 項前段規定，修正
    為貨幣單位為新臺幣，並就所定數額提高為30倍，亦即修正
    為新臺幣9 萬元以下罰金；而法定罰金刑最低度部分，由修
    正前刑法第33條第5 款規定為銀元1 元以上，依罰金罰鍰提
    高標準條例第1 條前段提高為10倍（提高後折算為新臺幣30
    元），修正後刑法第33條第5 款則修正為新臺幣1 千元以上
    ，以百元計算；比較行為時法與裁判時法，關於修正之罰金
    刑最高度部分，行為時法與裁判時法輕重相同，行為時法並
    無不利於被告情形，而就修正之罰金刑最低度部分，行為時
    法較有利於被告；自應依修正後刑法第2 條第1 項前段之規
    定，適用行為時法。
(二)又刑法第62條自首之規定，於94年1 月7 日修正公布，並於
    95年7 月1 日施行，修正前刑法第62條規定「對於未發覺之
    罪自首而受裁判者，減輕其刑，但有特別規定者，依其規定
    」，修正後第62條規定為「對於未發覺之罪，自首而受裁判
    者，得減輕其刑。但有特別規定者，依其規定」，比較前述
    新、舊法結果，修正後規定之刑法改採「得減輕其刑」而非
    「應減輕其刑」自不利於行為人，則應依修正後刑法第2 條
    第1 項前段規定，適用行為時（即修正前）之法律。
(三)被告於犯罪時之刑法第41條第1 項前段規定：「犯最重本刑
    為5 年以下有期徒刑以下之刑之罪，而受6 個月以下有期徒
    刑或拘役之宣告，因身體、教育、職業、家庭之關係或其他
    正當事由，執行顯有困難者，得以1 元以上3 元以下折算1
    日，易科罰金。」，又被告行為時之易科罰金折算標準，修
    正前罰金罰鍰提高標準條例第2 條前段（現已刪除）規定，
    就其原定數額提高為100 倍折算1 日，則本件被告行為時之
    易科罰金折算標準，應以銀行300 元折算1 日，經折算為新
    臺幣後，應以新臺幣900 元折算為1 日。惟95年7 月1 日修
    正公布施行之刑法第41條第1 項前段則規「犯最重本刑為5
    年以下有期徒刑以下之刑之罪，而受6個月以下有期徒刑或
    拘役之宣告，得以新臺幣一千元、二千元或三千元折算一日
    ，易科罰金。」比較修正前後之易科罰金折算標準，以95年
    7 月1 日修正公布施行前之規定，較有利於受刑人，則應依
    刑法第2 條第1 項前段規定，適用修正前刑法第41條第1 項
    前段規定，定其易科罰金之折算標準。
四、查被告既係受雇於長鴻電子公司，以駕駛車輛載運該公司產
    品為業，業據其於檢察官訊問時自承在卷，為從事駕駛業務
    之人，其因業務上之過失，致人於死。核其所為，係犯刑法
    第276 條第2 項之業務過失致人於死罪。又被告於肇事後，
    員警據報到場處理，被告在場並當場承認為肇事人，業據證
    人即桃園縣政府警察局桃園分局青溪派出所警員甲○○於本
    院審理時結證在卷，並有桃園縣政府警察局道路交通事故肇
    事人自首情形紀錄表在卷可查，顯見其在前開犯罪未經警察
    機關發覺前即向處理員警坦承其為肇事者，致他人受傷之事
    實，而受裁判，核與自首之規定要件相當，應依修正前刑法
    第62條前段減輕其刑。
五、原審予以依法論科，固非無見，惟查：(1)被害人對於本件車
    禍之發生與有過失，原審疏未認定。(2)尚無確切之證據足以
    證明被害人於被撞擊時確係行走於上開行人穿越道標線區域
    內，本件尚無道路交通管理處罰條例第86條第1 項規定之適
    用，原審認定被害人於被撞擊時確係行走於上開行人穿越道
    標線區域內，尚有未洽，均見前述。另檢察官依被害人家屬
    之請求上訴，認原審量刑過輕，本院依責任分配原則，認被
    告與被害人對於本件車禍發生均有過失，故認原審量刑並無
    不當，雖檢察官上訴無理由，惟原判決既有上述之處，自應
    由本院將原審判決撤銷改判。另被害人家屬認被告迄未賠償
    被害人家屬，態度不佳，並無悔意等語，但查被告未賠償被
    害人家屬所受損害，被害人家屬自可依民事相關法律定，請
    求損害賠償，附此敘明。爰審酌被告為從事業務之人，對於
    道路交通安全規則之相關規定，應比一般人更加熟稔並注意
    遵守，竟於前開時、地，未注意被害人擅自穿越路口之車前
    狀況，隨時採取必要之安全措施及在交岔路口未能減速慢行
    ，而撞擊被害人，致其受有傷害因而傷重不治死亡，其犯罪
    手段，所受之損害、犯罪後坦承犯刑，惟迄今仍未與被害人
    家屬達成和解等一切情狀，量處被告如主文所示之刑，並依
    修正前刑法第41條第1 項規定諭知易科罰金之折算標準，以
    示懲儆。
據上論斷，應依刑事訴訟法第455 條之1 第3 項、第369 條第1
項前段、第364 條、第299 條第1 項前段，刑法第2 條第1 項前
段、第276 條第2 項，修正前刑法第62條前段
第41條第1 項前段，罰金罰鍰
提高標準條例第1 條前段、修正前罰金罰鍰提高標準條例第2條
，判決如主文。
本案經檢察官郝中興到庭執行職務。
中　　華　　民　　國　　96　　年　　5　　月　　15　　日
                  刑事第五庭審判長法　官  潘政宏
                                  法　官  陳月雯
                                  法  官  邱滋杉
以上正本證明與原本無異。
不得上訴。
                                  書記官　邱仲騏
中　　華　　民　　國　　96　　年　　5 　　月　　15　　日
附論罪科刑依據之法條：
中華民國刑法第276條
（過失致死罪）
因過失致人於死者，處2 年以下有期徒刑、拘役或2 千元以下罰
金。
從事業務之人，因業務上之過失犯前項之罪者，處5 年以下有期
徒刑或拘役，得併科3 千元以下罰金。
